臺灣高等法院臺南分院刑事裁定　　　　　 96年度抗字第428號
抗　告　人　乙○○
　　　　　　　　　　現羈押於臺灣雲林看守所
選任辯護人　羅裕欽律師
抗　告　人　甲○○
　　　　　　　　　　現羈押於臺灣雲林看守所
選任辯護人　蔡金保律師
上列抗告人因聲請羈押案件，不服臺灣雲林地方法院中華民國九
十六年十一月二十六日裁定（九十六年度聲羈字第二九七號）提
起抗告，本院裁定如下：
    主  文
抗告駁回。
    理  由
一、本件抗告意旨略以：
  (一)被告乙○○部分：
    1.本件爰請審核卷內扣押之下述文書：
      行政院農業委員會去函雲林縣政府要求督導雲林縣大埤
        鄉公所系爭工程應在民國九十二年十一月底完成施工，
        否則不同意保留經費之函文。
      系爭工程擬改採統包方式辦理發包之原始簽呈。
      系爭工程之統包須知審查討論會議。
      大埤鄉公所向雲林縣政府申請將系爭工程擬改採統包及
        最有利標方式辦理招標之函文。
      雲林縣政府同意大埤鄉公所將系爭工程改採統包及最有
        利標方式辦理招標之函文。
      系爭工程聘請評選委員以組成評選委員會簽呈。
      系爭工程之評選審查會議紀錄。
    2.據上開1.文件內容應可證明，系爭工程招標方式之變更
      原因，係肇因於行政院農委會函文雲林縣政府要求大埤鄉
      公所系爭工程應在九十二年十一月底完成施工，否則不同
      意保留系爭工程之經費，並非源自證人吳金聰與被告乙○
      ○之合意。
    3.證人劉喜昌為被告兩次競選大埤鄉鄉長競選對手易信助之
      親妹婿，與被告乙○○間因二次鄉長選舉關係自生嫌隙，
      其證言是否挾怨誣陷，自應詳予審慎究其真偽。又據上開
      1.文件內容應可證明，證人劉喜昌自系爭工程變
      更招標方式之原始簽呈公文開始，非但未曾在原始簽呈公
      文上表示任何反對意見，且在簽呈上核章表示同意。另由
      劉喜昌全程參與系爭工程之相關會議，且受指派擔任系爭
      工程之評選委員，最後參與評選會議，俱無異議。是以，
      其所證述伊自始即反對系爭工程之招標方式變更及被告乙
      ○○趁其所謂休假期間，指示被告張文東、甲○○藉此機
      會辦理完成系爭工程之變更發包簽呈等情，顯有不實，尚
      難盡信。
    4.再依上開1.至所述文書之內容以觀，系爭工程自變更
      招標方式之原始公文簽呈開始至最後評選會議程序，均合
      乎政府採購法第二十四條第一項、第五十二條第一項第三
      款、第五十六條第三項等相關規定，經上級機關雲林縣政
      府審核同意變更招標方式後，依相關法定程序辦理招標及
      決標程序，並未違法。又檢察官聲請理由書及原審裁定書
      均認定，被告乙○○並未有與證人吳金聰、林素慧等人共
      犯政府採購法之罪嫌。既被告乙○○與共犯甲○○、張文
      東辦理系爭工程自原始簽呈公文開始至決標完成之過程，
      並無違背政府採購法相關法令之情事，則被告乙○○與共
      犯甲○○、張文東究係如何明知違反法令，而藉變更辦理
      系爭工程之招標方式，違法使證人吳金聰標得系爭工程，
      而涉嫌直接或間接圖自己或證人吳金聰不法利益，原審並
      未審酌說明。再原審亦未曾審酌證人劉喜昌之證述，是否
      與卷內書證資料相違，又卷內有關系爭工程之文書資料，
      依形式內容觀之，是否為有利於被告乙○○之證據抑或可
      資為認定被告乙○○涉犯貪污治罪條例第六條第一項第四
      款之罪嫌之證據，實有疑義。
    5.證人吳金聰之證述內容並自伊與林素慧等人至大埤鄉公所
      鄉長會客室拜訪被告乙○○至伊將系爭工程之二成回扣款
      交付林素慧期閒，被告乙○○均未曾直接向其表示要求系
      爭工程之二成回扣款及將上述二成回扣款交付林素慧。所
      謂被告乙○○向證人吳金聰要求給付系爭工程之二成回扣
      款及將上述二成回扣款交付林素慧，均係證人林素慧單獨
      向吳金聰所陳述，被告乙○○俱未曾在場。又證人吳金聰
      交付林素慧新台幣一百餘萬元回扣款，乃林素慧向其稱被
      告乙○○要求所交付，並非被告乙○○直接向吳金聰表示
      要求其將上開賄款交付林素慧。是以，證人吳金聰之證述
      內容，尚難資以直接證明被告乙○○有向其要求系爭工程
      二成之回扣款及將一百餘萬元交付林素慧，更無關證明證
      人歐建忠有將所謂吳金聰交付林素慧之賄款轉交被告乙○
      ○。
    6.證人林素慧之證述內容稱伊依被告乙○○之要求於系爭工
      程完工後向證人吳金聰索取一百餘萬元回扣款，此為被告
      乙○○於原審堅詞否認。又證人林素慧係證述將吳金聰所
      交付一百萬餘元賄款，交付歐建忠，並非直接交付乙○○
      。則證人林素慧之證述內容，尚難資以證明證人歐建忠有
      將其交付之金額轉交被告乙○○。又證人歐建忠證稱有將
      證人林素慧所交付之一百餘萬元賄款交付被告乙○○，已
      為被告乙○○於原審堅詞否認。
    7.則證人吳金聰、林素慧、歐建忠所證稱本件於「系爭工程
      完工後」，始開始交付賄款之情形，顯與一般貪污案件係
      在「系爭工程得標後」即需交付賄款之常情有違。又本案
      是否有其他證據足以證明被告乙○○於何時、何地有向吳
      金聰表示本案由證人林素慧擔任伊之中間人；被告乙○○
      於何時、何地有向林素慧表示去向吳金聰索取回扣並將回
      扣交付給歐建忠等待證事實，及本案所謂賄款之資金流向
      相關事證等證據。此事涉被告乙○○涉嫌貪污治罪條例第
      四條第一項三款之罪嫌是否重大，抑或證人林素慧、歐建
      忠是否假借被告乙○○名義向他人詐財之情形，惟原審裁
      定僅依證人吳金聰、林素慧、歐建忠個別之證述，即遽以
      認定被告乙○○涉犯上開罪嫌重大，於法似嫌率斷。
    8.被告乙○○與被告甲○○、李文東涉嫌共犯貪污治罪條例
      第六條第一項第四款之罪嫌部分，業經檢察官扣押系爭工
      程相關公文書，應無湮滅、偽造、變造書面證據之虞。而
      證人吳金聰、林素慧俱已在偵查中具結證述對被告乙○○
      之不利證述完畢，如無具體事實，尚難僅憑臆測即認定被
      告乙○○有勾串證人吳金聰、林素慧日後翻供之虞。又於
      原審審理程序，公訴人要求不得將被告乙○○涉犯本罪「
      有事實足認被告乙○○有勾串共犯甲○○、李文東之虞」
      之「事實」告知被告乙○○，則被告乙○○自難就「不知
      之事實」而為答辯。
    9.被告乙○○涉犯貪污治罪條例第四條第一項第三款之罪嫌
      部分，業具證人吳金聰、林素慧、歐建忠於偵查中具結證
      述對被告乙○○之不利證述完畢，且據報載證人歐建忠業
      經公訴人向原審法院聲請羈押禁見在案，如無具體事實，
      尚難僅憑臆測認定被告乙○○有勾串證人吳金聰、林素慧
      、歐建忠日後翻供之虞。
    10.本件公訴人以「本案另有其他證人尚未到案，非予以羈押
      顯難進行審判」為由聲請羈押被告乙○○，然於原審審理
      程序又基於偵查不公開之理由，請求法院不得將究係有何
      具體事實足認被告乙○○有與尚未到案之證人勾串之虞，
      告知被告乙○○，被告乙○○自無從答辯。爰請審酌原審
      裁定所依據檢察官聲請理由書所載本案尚有其他證人尚未
      到案之原因，是否可將此不利益轉由被告乙○○負擔？又
      原裁定所認定尚未到案之證人日後所能證述之內容，是否
      客觀上顯較證人吳金聰、林素慧、歐建忠所證述不利被告
      乙○○之犯罪事實更為直接、重大？此攸關有無羈押被告
      乙○○之必要，爰請依卷內聲請羈押理由書之具體事證斟
      酌決定，原審法院許可本件羈押之裁定，在目的與手段間
      之衡量有無明顯違反比例原則情形，而為適法之裁定。為
      此提起抗告，請求撤銷原裁定云云。
  (二)被告甲○○部分：
    1.九十二年大埤鄉休閒農漁園區工程係以公開招標之方式為
      之，依法刊登政府採購公報，並於公共工程委員會網站登
      載，廠商競標均以公平、公開之方式為之，被告並無法事
      先得知有幾家廠商參與競標。
    2.證人林素慧供稱「鄉長找來承辦人員甲○○，他們進入一
      個小房間，出來以後鄉長說以後工程的事情就找甲○○」
      等等，足徵被告甲○○與林素慧等人完全沒有交集，否則
      何需迴避在場的林素慧等人，與鄉長進入另一個小房間裡
      討論，且鄉長身為地方自治機關首長，一般公務員的基本
      義務當然是隨傳隨到，沒有選擇場合的機會，不能以被告
      甲○○曾經出現在林素慧等人會議的場合即逕論被告甲○
      ○參與謀議，依據檢察官提出之證據資料可以說明被告有
      犯罪嫌疑，然尚未到達准予羈押理由所陳嫌疑重大之程度
      。
    3.依檢察官提出相關證據資料研判，此案已經發動搜索扣押
      ，相關物證均已扣案，且犯罪嫌疑人等均已製作筆錄，此
      部分應無煙滅、偽造或變造犯罪證據，亦無勾串共犯或證
      人之虞。且其他證據、共犯或證人在客觀上更無被湮滅、
      偽造、變造或勾串之可能。本案之重要證物均已扣押，案
      情並非無其他共犯或證人到場陳述無法查明之情事，則其
      他共犯或證人之證詞並不會直接影響法官、檢察官對於事
      實認定之心證，當無調查、審究其他尚未到案之相關證人
      證詞是否有受影響之必要。
    4.被告甲○○調到雲林縣政府任職已經三年多，當初原本即
      與林素慧等人不熟，如今即便想要勾串恐亦不知證人其人
      及其所在，更遑論被告抗辯沒有羈押聲請書所載之犯行，
      根本沒有湮滅、偽造或變造犯罪證據、亦無勾串共犯或證
      人之必要。
    5.被告現於雲林縣政府城鄉發展局擔任課長職務，諸多公務
      亟待推行，有固定之住居所，沒有逃亡之虞，羈押後對於
      被告本身之人格發展及公務推展均有重大影響，而涉案物
      證均已扣案，其他犯罪嫌疑人且分別製有筆錄在卷，對於
      追訴、審判之程序進行應無妨礙，僅以尚有證人未到案即
      逕認有勾串之可能尚屬率斷，原裁定違反無罪推定及比例
      原則，根本不符「非予羈押顯難進行追訴、審判或執行」
      之要件，原裁定容有違誤，爰提起抗告，請求撤銷原裁定
      云云。
二、按被告經法官訊問後，認為犯罪嫌疑重大，而有事實足認為
    有湮滅、偽造、變造證據或勾串共犯或證人之虞者或所犯為
    死刑、無期徒刑或最輕本刑為五年以上有期徒刑之罪者，非
    予羈押，顯難進行追訴、審判或執行者，得羈押之，刑事訴
    訟法第一百零一條第一項第二、三款定有明文。而刑事被告
    經訊問後，認有法定羈押原因，於必要時得羈押之，所謂必
    要與否或執行羈押後，有無繼續之必要，仍許法院斟酌訴訟
    進行程度及其他一切情事而為認定，除有刑事訴訟法第一百
    十四條各款所列情形之一不得駁回者外，准許與否，該管法
    院有自由裁量之權，衡非被告所得強求（最高法院四十六年
    度台抗字第六號判例意旨參照）。次按所謂自由證明程序，
    並不要求至無合理懷疑確信程度，倘聲請人對於羈押之三要
    件（即犯罪嫌疑重大、法定羈押原因、羈押必要性），已證
    明至令法院相信「很有可能如此」程度者，即可判定合於羈
    押要件，易言之，即由檢察官提出之證據及法官訊問之結果
    ，使法官對被告犯行產生「很有可能如此」之心證程度，即
    為已足，而非必證明至「確實如此」之程度，始認合乎羈押
    之要件。
三、經查：本件被告乙○○涉犯貪污治罪條例第四條第一項第三
    款之經辦公用工程收取回扣罪及與被告甲○○共同涉犯貪污
    治罪條例第六條第一項第四款之與公務員共同對於主管或監
    督之事務違背法令圖利罪，經檢察官提出相關證據，並向原
    審聲請羈押被告二人。而原審於民國九十六年十一月二十六
    日訊問被告二人並審酌證人吳金聰、林素慧、歐建忠等人之
    證述，及有關「雲林縣大埤鄉休閒農漁園區工程」之開標紀
    錄等文書資料後，認被告二人涉犯上開貪污治罪條例等罪之
    犯嫌重大，為實行追訴、審判、保全證據及刑罰之執行，遂
    依刑事訴訟法第一百零一條第一項第二、三款裁定予以羈押
    。本院經核其認事用法，尚難謂有何違法之處。被告二人雖
    以前揭情詞抗辯，惟查：
  (一)被告乙○○部分：
    1.被告歐建忠、林素慧均指述鄉長乙○○經辦公共工程收取
      回扣款情節，而乙○○自九十一年三月起擔任大埤鄉鄉長
      ，大埤鄉公所發包工程舞弊情形為工程業界所聞，參以本
      案共犯吳金聰於九十六年十月十二日偵訊時之供述：「大
      埤公所的風評大家應該都有耳聞，我在台中本來也不會來
      參標，如果不是我有門路跟公所接洽的話，我也不敢來投
      標，這是業界都知道的事，如果有別家再去參加投標，如
      果得標的話施工的時侯也會被刁難，所以就沒有其他家再
      來投標。」，再參以本案共犯林素慧九十六年十一月二十
      二日於偵訊時具結之供述：「……邱于庭、吳金聰來我公
      司，跟我講看能不能跟鄉長說這回扣可否少一點，他們說
      這樣可能會沒有利潤，我就再打電話跟阿忠講，阿忠說他
      會處理，後來在喜宴結束後，在鄉長家客廳後面的泡茶桌
      ，阿忠跟我講『一定要這樣，這是行規』，我就再打電話
      跟邱于庭講……」，則依本件共犯之前揭供詞，已足認被
      告犯罪嫌疑重大。
    2.被告乙○○在各項工程與廠商期約、收取回扣，鄉公所相
      關承辦人員必亦熟知內部業務應如何配合，是乙○○極有
      可能與要求鄉公所其他業務經辦人員勾串、滅證，此部份
      尚有待傳喚鄉公所相關承辦人員到案說明之。又本案尚有
      休閒農漁園區統包工程之評選委員會委員林六合尚未到案
      ，被告林素慧指述於開標前林六合、吳金聰、邱于庭等人
      均會見過鄉長，何以該工程之評選委員會由鄉長圈選林六
      合為評選委員，有待該工程評選委員會林六合、周良勳、
      郊聰榮、王秀琴等外部委員及相關公所人員到案說明之。
  (二)被告甲○○部分：甲○○就檢察官羈押聲請書犯罪事實欄內
    之工程參與事項，業經同案被告林素慧及證人劉喜昌供述在
    案，惟被告之辯解尚待傳訊證人即建設課長黃新興、吳燕青
    、林壽全、評選委員林六合等人到案釐清。
  (三)綜上各情，原審基於上開之原因事實，認被告二人涉犯貪污
    治罪條例第四條第一項第三款及第六條第一項第四款等罪，
    犯罪嫌疑重大，又本案另有其他證人尚未到案，且所犯為最
    輕本刑五年以上有期徒刑之重罪，有羈押之必要，而裁定准
    予羈押並禁止接見通信，本院核其認事用法，均無違誤。抗
    告意旨以上開各情為由，指摘原裁定不當，聲請撤銷原裁定
    ，為無理由，應予駁回。
四、據上論斷，應依刑事訴訟法第四百十二條，裁定如主文。
中　　華　　民　　國　　96　　年　　12　　月　　14　　日
                  刑事第六庭    審判長法　官  蔡崇義
                                      法　官  曾文欣
                                      法　官  杭起鶴
以上正本證明與原本無異。
不得再抗告。
　　　　　　　　　　　　　　　　　　　書記官  魏安里
中　　華　　民　　國　　96　　年　　12　　月　　17　　日
